【裁判字號】    98,訴,2211
【裁判日期】    990730
【裁判案由】    返還不當得利
【裁判全文】
臺灣桃園地方法院民事判決              98年度訴字第2211號
原      告  甲○○
訴訟代理人  陳鼎正律師
複  代理人  吳恩篤律師
被      告  丙○○
訴訟代理人  丁○○
上列當事人間請求返還不當得利事件，於民國99年7 月12日言詞
辯論終結，本院判決如下：
    主  文
被告應給付原告新臺幣壹佰伍拾貳萬柒仟佰元，及自民國九十
八年十一月二十日起至清償日止，按週年利率百分之五計算之利
息。
原告其餘之訴駁回。
訴訟費用由被告負擔十分之七，餘由原告負擔。
本判決第一項於原告以新臺幣伍拾壹萬元為被告供擔保後，得假
執行。但被告如以新臺幣壹佰伍拾貳萬柒仟佰元為原告預供擔
保，得免為假執行。
原告其餘假執行之聲請駁回。
    事實及理由
一、原告起訴主張：
  (一)原告與被告係訴外人曾陳腰（已於民國96年10月20日死亡）
    之子女，曾陳腰自82年間起均與原告同住於桃園縣龜山鄉○
    路村大埔45號房屋（下稱系爭45號房屋）內，且由原告獨力
    扶養，並自86年起因其身體狀況不佳由原告聘請看護照料，
    而原告自82年至96年10月曾陳腰死亡止，計支出曾陳腰之生
    活費用新台幣（下同）3,929,854 元及看護費2,589,900 元
    ，曾陳腰共有子女三名即兩造及訴外人陳信，則被告對曾陳
    腰之生活費及看護費應負擔三分之一，爰依民法第179 條不
    當得利法律關係，請求被告給付2,173,251 元。
  (二)又被告雖辯稱曾陳腰每月領有老人年金3,000 元，及原告代
    被告出租位於桃園縣龜山鄉舊路村大埔45-1號房屋（下稱系
    爭45-1號房屋）租金每月10,000元，無需原告扶養云云，惟
    老人年金乃近一、二年始實行之政策，連供應曾陳腰之零用
    金都不夠，根本不能支應維持其生活花費，且原告從未出租
    被告所有之系爭45-1號房屋及其他共有土地，更無任何租金
    收入，曾陳腰亦未居住系爭45-1號房屋處，而原告亦從未阻
    止被告探視曾陳腰，被告之抗辯，要屬無據。並聲明：1.被
    告應給付原告2,173,251元。2.願供擔保請准宣告假執行。
二、被告則以：
    兩造母親曾陳腰生前與父親陳添貴共住在被告於78年間出資
    所建之系爭45-1號房屋處，並由被告不時自台北送金錢、食
    物等供雙親生活保持俾維持生活所需。而母親身體健康無需
    他人扶持，縱在父親逝世後，母親仍堅持繼續住於系爭45-1
    號房屋，惟原告竟未與被告商議擅將母親自系爭45-1號房屋
    帶往其住處，嗣被告發覺即前往原告住處擬將母親帶回，詎
    原告竟百般阻擋拒讓被告見母親。而兩造母親原住於被告所
    建之系爭45-1號房屋，由被告送來生活所需物品，生活正常
    無缺，無所謂不能維持生活之情形，且母親每月年金3,000
    元皆由原告領取，原告甚且將被告所有系爭45-1號房屋出租
    他人收取租金，說為給母親生活用，以及共有土地出租之租
    金亦由原告獨自收取。原告不讓被告探視抑或知悉母親身體
    狀況，亦從未與被告協議扶養母親之方法及扶養費之給付，
    絕非被告不扶養母親等語，資為抗辯。並聲明：(一)原告之訴
    及其假執行聲請均駁回。(二)如受不利益判決，願供擔保請准
    宣告免為假執行。
三、兩造不爭執事項：
  (一)兩造與訴外人陳信等三人均為訴外人曾陳腰之子女，且為曾
    陳腰之法定扶養義務人。曾陳腰於96年10月20日死亡。曾陳
    腰自84年7 月份起至死亡時止，均與原告同住在系爭45號房
    屋處。
  (二)系爭45之1 號房屋登記為被告的配偶曾林春桂名下所有。
四、兩造爭執事項：
  (一)曾陳腰自82年間起至84年7 月止，有無與原告同住在系爭45
    號房屋處？
  (二)曾陳腰每月之生活費用為多少？曾陳腰自與原告同住時起至
    96年10月份時止，原告所支出之扶養費共計為多少？
  (三)曾陳腰自86年6 月份起至96年10月份時止，有無不能自理生
    活而由原告僱請外籍看護照護之事實？如有，則每月之看護
    費用為多少？原告於上開期間所支付之看護費共計為多少？
  (四)兩造有無於95年4 月15日約定，由原告收取被告配偶曾林春
    桂所有系爭45之1 號房屋之租金以折抵被告所應支付曾陳腰
    之生活扶養費？
  (五)原告未與被告協議如何扶養曾陳腰而為本件請求，是否合法
    ？
五、本院之判斷：
  (一)曾陳腰自82年間起至84年7 月止，有無與原告同住在系爭45
    號房屋處？
    查原告之女兒即證人乙○○證稱：「（問：曾陳腰自何時起
    與原告同住？）從八十二年十一月開始與原告同住，因為我
    爺爺在八十二年十一月過世的，所以我奶奶曾陳腰就開始與
    原告同住」等語（見本院卷99年7 月12日言詞辯論筆錄）。
    而被告亦自認兩造之父親陳添貴係於82年11月29日逝世之事
    實，又曾陳腰係於5 年9 月25日出生，此有戶籍謄本1 份附
    卷可稽（本院卷第7 頁），於其配偶陳添貴死亡時，已係77
    歲之老年人，原告會將其母親曾陳腰接回與自己同住，亦合
    於常情，是依上開證人乙○○之證詞，堪認曾陳腰係自其配
    偶陳添貴死亡後之82年12月份起即與原告同住於系爭45號房
    屋處之事實。雖被告抗辯曾陳腰係於84年7 月份以後始與原
    告同住云云，則此部分有利於己之事實，自須由被告依民事
    訴訟法第277 條規定負舉證責任，而被告未能舉證證明曾陳
    腰自82年12月份起至84年7 月止，未與原告同住或與其他人
    居住之情事，故被告上開抗辯尚非可採。
  (二)曾陳腰每月之生活費用為多少？曾陳腰自與原告同住時起至
    96年10月份時止，原告所支出之扶養費共計為多少？
    被告抗辯曾陳腰之每月生活費應以12,000元計算，為原告所
    不爭執（見本院99年7 月12日言詞辯論筆錄），而曾陳腰自
    82年12月起至96年10月止與原告同住於系爭45號房屋處，共
    計13年10月（即166 個月），從而原告與曾陳腰同住時所支
    出之扶養費用為1,992,000 元（166 個月×12,000元＝1,99
    2,000元）。
  (三)曾陳腰自86年6 月份起至96年10月份時止，有無不能自理生
    活而由原告僱請外籍看護照護之事實？如有，則每月之看護
    費用為多少？原告於上開期間所支付之看護費共計為多少？
  1.原告主張曾陳腰自86年起因身體狀況不佳需請看護照料生活
    起居，為被告所否認，並以曾陳腰身體健康狀況良好，耳聰
    目明說話清楚，可自己行走活動無需他人扶持等語置辯。經
    查，證人乙○○到庭證述：「（問：原告有無替曾陳腰僱用
    外籍看護？）有。」、「（問：從何時開始僱用？）從八十
    六年年中開始。」、「（問：你為何知道？）曾陳腰她都是
    我們在照顧。」、「（問：為何還要僱用外籍看護？）因為
    我們白天都要上班，且晚上也沒有辦法照顧，所以才須請外
    籍看護，照顧整天…」、「（問：僱用外籍看護曾陳腰至何
    時？）…曾陳腰往生時。」、「（問：請看護的原因是因為
    你們家人要上班沒有時間照顧，還是她根本沒有辦法自理生
    活？）曾陳腰她自己沒有辦法照顧自己，而我們也沒有辦法
    24小時照顧她，所以才請看護照顧她。」；證人戊○○證述
    ：「（問：申請看護的原因為何？）是以曾陳腰的眼睛瞎了
    為由。」（以上均見本院卷99年7 月12日言詞辯論筆錄），
    足證曾陳腰自86年6 月份起至96年10月份止，確有不能自理
    生活而由原告僱請外籍看護照護之事實。
  2.原告主張自86年6 月份起至96年10月份止共計支出看護費用
    2,589,900 元，業據提出外籍看護工薪資明細影本1 份附卷
    為憑（見本院卷第13頁），且證人戊○○亦證稱：「（問：
    這外籍看護從何時照顧到何時？）…從八十六年十月到九十
    七年一月止」、「（《提示原證三，本院卷第13頁外籍看護
    薪資明細》問：此表是否你所出具？）是的。」、「（問：
    你確實有收到原告給付的這段期間總共金額為265 萬1961元
    的看護費？）…原告確實有支付265 萬1961元這些看護費用
    。」、「（問：上開明細記載八十六年收取的薪資是七個月
    份，但你剛陳述八十六年十月開始請外籍看護，是否有誤？
    ）應該是八十六年六月十日才對。我剛剛講錯了。另外薪資
    明細表寫九十六年六月十日也是誤載，應該是八十六年六月
    十日才對。」（見本院卷99年7 月12日言詞辯論筆錄）。足
    證原告自86年6 月份至97年1 月份止確實支出看護費用2,65
    1,961 元，而扣除曾陳腰往生後之96年11、12月份及97年1
    月份看護費用62,061元（20,687元×3 ＝62,061元），原告
    自86年6 月份至96年10月份止，共計支出看護費2,589,900
    元。
  (四)兩造有無於95年4 月15日約定，由原告收取被告配偶曾林春
    桂所有系爭45之1 號房屋之租金以折抵被告所應支付曾陳腰
    之生活扶養費？
  1.被告辯稱原告擅將其所有系爭45-1號房屋出租他人，每月收
    取租金10,000元用以支付曾陳腰之生活費用，兩造並於95年
    4月15日簽立切結書云云，為原告所否認。經查：
  (1)證人即被告之女兒曾潔慧證述：「（《提示本院卷第105 頁
    之95年4 月15日之切結書》問：是否你本人所製作？）是的
    。」、「（問：切結書上有哪些人簽名？）原告的太太陳周
    秀錦、被告的太太曾林春桂等2 人，只有她們2 人。」、「
    （問：甲○○為何不自己簽名？）他本人有在場，但沒有簽
    名」等語（見本院卷99年7 月12日言詞辯論筆錄）。按該切
    結書係被告女兒曾潔慧所製作，且其上僅有原告之配偶陳周
    秀錦及被告之配偶曾林春桂之簽名，原告本人並未於其上簽
    名，復原告亦否認有授權其配偶簽立此切結書，是此份切結
    書對於原告並不生效力。
  (2)又依證人曾潔慧之證述及切結書之內容觀之，該切結書之內
    容僅記載：「原告不可以用任何名義出租大埔鄉45-1號的房
    子。二、電錶歸回原位。三、房內及房外一切維持現狀，不
    可以破壞。四、若有違規，依法處理。這是在大埔鄉派出所
    裡寫的」等語（見本院卷第105 頁及99年7 月12日言詞辯論
    筆錄），並無約定由原告收取被告配偶曾林春桂所有系爭45
    -1號房屋之租金，折抵被告所應負擔曾陳腰之扶養費及看護
    費之記載。而證人曾潔慧復證述：並無約定要抵曾陳腰生活
    費自何時起抵到何時止等語（見本院99年7 月12日言詞辯論
    筆錄），自無從認定被告抗辯折抵之金額為多少。
  (3)綜上，被告抗辯：兩造已以切結書於95年4 月15日約定，由
    原告收取被告配偶曾林春桂所有系爭45-1號房屋之租金，折
    抵被告所應負擔曾陳腰之扶養費及看護費等情，尚不足採。
  2.被告另抗辯原告收取曾陳腰之每月老年年金3,000 元，應予
    折抵扣除云云。惟被告並未舉證證明原告自何時起至何時
    止，有收取曾陳腰之每月老年年金3,000 元，共計收取多少
    金額而得折抵之事實，況且該老年年金係給付曾陳腰本人，
    亦非屬於被告所支付而得作為折抵之標的。故被告上開抗辯
    亦屬無據。
  (五)原告未與被告協議如何扶養曾陳腰而為本件請求，是否合法
    ？
    被告抗辯原告未與其協議如何扶養曾陳腰即為本件之請求，
    不符民法第1120條及第1137條規定云云。惟查，民法第1120
    條、第1137條係指受扶養權利人就扶養方法與資扶養義務人
    不合無法協議時，始有適用，若就有無扶養權利及應否減免
    扶養義務有所爭執時即無適用餘地。而本件受扶養權利人曾
    陳腰事實上確受原告扶養，並無爭執扶養方法不當，是被告
    抗辯原告未與其協議如何扶養曾陳腰而為本件請求不合法，
    自不足採。況且果如被告抗辯：其本欲扶養其母即曾陳腰而
    遭原告之阻撓，則早應於82年間曾陳腰與原告同住時，即應
    依民法第1120條之規定，提起請求定扶養方法之訴訟，豈有
    任由原告獨力扶養曾陳腰達一、二十年之久，均不聞問，而
    於本件訴訟始抗辯原告已為扶養之事實係未經協議之理！故
    被告上開抗辯，顯屬無據。
六、綜上所述，兩造為曾陳腰之子女均對原告負有扶養義務，因
    曾陳腰自82年12月份起至96年10月份止已受原告之照顧扶養
    ，而被告自82年12月起至曾陳腰96年10月過世止均未曾給付
    任何扶養費及看護費，故原告得請求被告給付為其墊付之扶
    養費及看護費。另依民法第1115條第3 項規定，被告並未證
    明其經濟能力劣於其他扶養義務者，則上開曾陳腰之生活費
    1,992,000 元及看護費2,589,900 元即應由曾陳腰之繼承人
    即兩造及訴外人陳信等3 人平均分擔。從而，原告請求被告
    給付1,527,300 元【（1,992,000 元+2 ,589,900 元）÷3
    ＝1,527,300 元】，及自起訴狀繕本送達翌日（即98年11月
    20日）起至清償日止，按週年利率5%計算之利息，為有理由
    ，應予准許。逾此範圍，為無理由，應予駁回。
七、兩造均陳明願供擔保，聲請宣告假執行或免為假執行，關於
    原告勝訴部分，經核尚無不合，爰分別酌定相當之擔保金額
    宣告之。至於原告敗訴部分，其訴既經駁回，則其假執行之
    聲請亦失所附麗，自應併予駁回，附此敘明。
八、本件判決之基礎已臻明確，兩造其餘攻擊防禦方法及訴訟資
    料，經核與判決結果不生影響，爰不再一一闡述，附此敘明
    。
九、結論：原告之訴為一部有理由，一部無理由，依民事訴訟法
    第79條，第390 條第2 項、第392條第2項，判決如主文。
中    華    民    國    99    年    7     月    30    日
                  民事第三庭    法  官  黃漢權
以上正本係照原本作成
如對本判決上訴，須於判決送達後20日內向本院提出上訴狀。
如委任律師提起上訴者，應一併繳納上訴審裁判費。
中    華    民    國    99    年    7     月    30    日
                            書記官  郭玉芬

司法院資訊處製作；財團法人民間司法改革基金會備份。
